ACORDAO-COMPLETO-2468085

ACÓRDÃO 7862/2021 ATA 16/2021 - SEGUNDA CÂMARA

VISTOS, relatados e discutidos estes autos de tomada de contas especial instaurada pela Secretaria Especial da Cultura do Ministério do Turismo, em desfavor de José Tarcísio Ramos, em razão de omissão no dever de prestar contas, captados por força do projeto cultural Pronac 161996, que tem por objetivo compilar, em livro, a trajetória e obra do artista multimídia cearense José Tarcísio Ramos (Zé Tarcísio) ;
ACORDAM os Ministros do Tribunal de Contas da União, reunidos em sessão da 2ª Câmara, ante as razões expostas pelo relator, em:
9.1. considerar revel o Sr. José Tarcísio Ramos, para todos os efeitos, dando-se prosseguimento ao processo, com fulcro no art. 12, § 3º, da Lei 8.443/1992;
9.2. julgar irregulares, nos termos dos arts. 1º, inciso I, 16, inciso III, alíneas "a" e "c", § 2º, da Lei 8.443/1992 c/c os arts. 19 e 23, inciso III, da mesma Lei, e com arts. 1º, inciso I, 209 e incisos I e III, 210, do Regimento Interno/TCU, as contas do responsável, Sr. José Tarcísio Ramos, condenando-o ao pagamento das importâncias a seguir especificadas, atualizadas monetariamente e acrescidas dos juros de mora, calculadas a partir das datas discriminadas até a data do efetiva quitação do débito, fixando-lhe o prazo de quinze dias, para que comprove, perante o Tribunal (art. 214, inciso III, alínea "a", do Regimento Interno) , o recolhimento das referidas quantias aos cofres do Fundo Nacional de Cultura, nos termos do art. 23, inciso III, alínea "a", da Lei 8.443/1992;
	Data de ocorrência
	Valor histórico (R$) 
	Débito / Crédito

	2/6/2017
	110.000,00
	DÉB

	23/2/2017
	40.000,00
	DÉB

	23/2/2017
	40.000,00
	DÉB

	27/11/2018
	36.096,53
	CRED

9.3. aplicar ao responsável ao Sr. José Tarcísio Ramos a multa prevista no art. 57 da Lei 8.443/1992 c/c o art. 267 do RI/TCU, no valor de R$ 18.000,00 (dezoito mil reais) , fixando-lhe o prazo de quinze dias, a contar da notificação, para que comprove, perante o Tribunal (art. 214, III, a, do Regimento Interno do TCU) , o recolhimento da dívida aos cofres do Tesouro Nacional, atualizada monetariamente desde a data deste acórdão até a do efetivo recolhimento, se pagas após o vencimento, na forma da legislação em vigor;
9.4. informar ao responsável ao Sr. José Tarcísio Ramos que, caso se demonstre, por via recursal, a correta aplicação dos recursos, poderá ser reaplicada a multa do art. 58, inciso I, da Lei 8.443/1992, antes absorvida pela multa do art. 57 do mesmo diploma legal;
9.5. autorizar, desde logo, a cobrança judicial das dívidas, caso não atendidas as notificações, na forma do disposto no art. 28, inciso II, da Lei 8.443/1992;
9.6. autorizar também, desde logo, se requerido, com fundamento no art. 26 da Lei 8.443, de 1992 c/c o art. 217, §§ 1º e 2º do Regimento Interno, o parcelamento da dívida em até 36 parcelas, incidindo sobre cada parcela, corrigida monetariamente, os correspondentes acréscimos legais fixando-lhe o prazo de quinze dias, a contar do recebimento da notificação, para comprovar perante o Tribunal o recolhimento da primeira parcela, e de trinta dias, a contar da parcela anterior, para comprovar os recolhimentos das demais parcelas, devendo incidir sobre cada valor mensal, atualizado monetariamente, os juros de mora devidos, no caso do débito, na forma prevista na legislação em vigor, alertando às responsáveis de que a falta de comprovação do recolhimento de qualquer parcela importará o vencimento antecipado do saldo devedor, nos termos do § 2º do art. 217 do Regimento Interno deste Tribunal;
9.7. enviar cópia deste Acórdão à Secretaria Especial de Cultura e aos responsáveis, para ciência, e à Procuradoria da República no Estado do Ceará, para as providências cabíveis, informando-lhes que a presente deliberação, acompanhada do Relatório e do Voto que a fundamentam, está disponível para a consulta no endereço www.tcu.gov.br/acordaos.

Tomada de contas especial instaurada pela Secretaria Especial da Cultura do Ministério do Turismo, em desfavor de José Tarcísio Ramos, em razão de omissão no dever de prestar contas, captados por força do projeto cultural Pronac 161996, que tem por objetivo compilar, em livro, a trajetória e obra do artista multimídia cearense José Tarcísio Ramos (Zé Tarcísio).

Segunda Câmara

Secretaria Especial da Cultura.

3. Interessados/Responsáveis:
3.1. Responsável: José Tarcísio Ramos (XXX.985.007-XX).

13.1. Ministros presentes: Aroldo Cedraz (na Presidência), Augusto Nardes (Relator) e Raimundo Carreiro.
13.2. Ministro-Substituto convocado: Marcos Bemquerer Costa.
13.3. Ministro-Substituto presente: André Luís de Carvalho.

AUGUSTO NARDES

Adoto como relatório a instrução lavrada por auditor da Secretaria de Controle Externo de Tomada de Contas Especial (peça 36) , que contou com a anuência do corpo diretivo daquela unidade (peças 37 e 38) e do membro do Ministério Público junto ao TCU, que se manifestou por meio de parecer singelo (peça 39) :
"INTRODUÇÃO
1.	Cuidam os autos de tomada de contas especial instaurada por Secretaria Especial da Cultura, em desfavor de José Tarcísio Ramos (CPF: XXX.985.007-XX) , em razão de omissão no dever de prestar contas, captados por força do projeto cultural Pronac 161996, cujo nome é 'Livro ZÉ TARCÍSIO (nome provisório) '.
HISTÓRICO
2.	Em 26/12/2018, com fundamento na IN/TCU 71/2012, alterada pela IN/TCU 76/2016 e DN/TCU 155/2016, o dirigente da instituição Secretaria Especial da Cultura autorizou a instauração da tomada de contas especial (peça 10) . O processo foi registrado no sistema e-TCE com o número 164/2020.
3.	A Portaria 540/2016, de 1/9/2016, autorizou a captação do valor de apoio, totalizando R$ 242.000,00, no período de 2/9/2016 a 31/12/2017 (peças 7-8) , com prazo para execução dos recursos 23/2/2017 a 31/12/2017, recaindo o prazo para prestação de contas em 31/1/2018.
4.	A empresa proponente captou recursos autorizados, no montante de R$ 190.000,00, conforme atestam os demonstrativos presentes na peça 9 e extratos bancários (peça 11) . Adicionalmente, conforme se verifica na peça 12, p. 1 e peça 11, p. 1, foram devolvidos R$ 36.096,53, em 27/11/2018, aos cofres do Fundo Nacional de Cultura.
5.	O fundamento para a instauração da Tomada de Contas Especial, conforme consignado na matriz de responsabilização elaborada pelo tomador de contas, foi a constatação da seguinte irregularidade: 
Não comprovação da boa e regular aplicação dos recursos federais repassados à José Tarcísio Ramos, em face da omissão no dever de prestar contas dos valores transferidos, no âmbito do projeto cultural Pronac 161996. O objetivo deste projeto é compilar, em livro, a trajetória e obra do artista multimídia cearense José Tarcísio Ramos (Zé Tarcísio) . O livro se propõe a narrar com imagens e textos todo o percurso já efetivado pelo artista em seus 55 anos de arte, no período de 23/2/2017 a 31/12/2017, cujo prazo encerrou-se em 31/1/2018.
6.	O responsável arrolado na fase interna foi devidamente comunicado e, diante da ausência de justificativas suficientes para elidir a irregularidade e da não devolução dos recursos, instaurou-se a tomada de contas especial.
7.	No relatório (peça 20) , o tomador de contas concluiu que o prejuízo importaria no valor original de R$ 153.903,47, imputando-se a responsabilidade a José Tarcísio Ramos, na condição de proponente.
8.	Em 9/7/2020, a Controladoria-Geral da União emitiu o relatório de auditoria (peça 23) , em concordância com o relatório do tomador de contas. O certificado de auditoria e o parecer do dirigente do órgão de controle interno concluíram pela irregularidade das presentes contas (peças 24 e 25) .
9.	Em 24/7/2020, o ministro responsável pela área atestou haver tomado conhecimento das conclusões contidas no relatório e certificado de auditoria, bem como do parecer conclusivo do dirigente do órgão de controle interno, manifestando-se pela irregularidade das contas, e determinou o encaminhamento do processo ao Tribunal de Contas da União (peça 26) .
10.	Diante do exposto, na instrução presente na peça 28 foi proposto:
a)	realizar a citação, com fundamento nos arts. 10, § 1º, e 12, incisos I e II, da Lei 8.443/1992 c/c o art. 202, incisos I e II, do RI/TCU, para que, no prazo de quinze dias, o responsável abaixo indicado, em decorrência das condutas praticadas, apresente alegações de defesa e/ou recolha, aos cofres especificados, a quantia abaixo indicada, atualizada monetariamente a partir da respectiva data até o efetivo recolhimento, abatendo-se na oportunidade a quantia eventualmente ressarcida, na forma da legislação em vigor, que geraram a irregularidade demonstrada a seguir:
	Débito relacionado somente ao responsável José Tarcísio Ramos (CPF: XXX.985.007-XX) , na condição de proponente.
Irregularidade 1: não comprovação da boa e regular aplicação dos recursos federais repassados à José Tarcísio Ramos, em face da omissão no dever de prestar contas dos valores transferidos, no período de 23/2/2017 a 31/12/2017, cujo prazo encerrou-se em 31/1/2018.
Evidências da irregularidade: documentos técnicos presentes nas peças 9, 10, 11, 13, 14, 15 e 16.
Normas infringidas: art. 37, caput, c/c o art. 70, parágrafo único, da Constituição da República Federativa do Brasil; art. 93, do Decreto-lei 200/1967; art. 66, do Decreto 93.872/1986; CF/1988: art. 70, parágrafo único; IN nº 1/2013: art. 90, parágrafo único; IN nº 5/2017: art. 51, III, 'a'.
Cofre credor: Fundo Nacional de Cultura
Valor atualizado do débito (sem juros) em 27/10/2020: R$ 175.499,89
Conduta: não demonstrar a boa e regular aplicação dos recursos federais recebidos e geridos por meio do instrumento em questão, no período de 23/2/2017 a 31/12/2017, em face da omissão na prestação de contas, cujo prazo encerrou-se em 31/1/2018.
Nexo de causalidade: a conduta descrita impediu o estabelecimento do nexo causal entre as possíveis despesas efetuadas com os recursos recebidos, no âmbito do instrumento em questão, no período de 23/2/2017 a 31/12/2017.
Culpabilidade: não há excludentes de ilicitude, de culpabilidade e de punibilidade; é razoável supor que o responsável tinha consciência da ilicitude de sua conduta; era exigível conduta diversa da praticada, qual seja, desincumbir-se do seu dever por meio da apresentação da prestação de contas no prazo e forma devidos.
	b) realizar a audiência de José Tarcísio Ramos (CPF: XXX.985.007-XX) , com fundamento nos arts. 10, § 1º, e 12, incisos I e III, da Lei 8.443/1992 c/c o art. 202, incisos I e III, do Regimento Interno do TCU para que, no prazo de quinze dias, apresente razões de justificativa quanto à irregularidade detalhada a seguir: 
	Irregularidade 2: não cumprimento do prazo originalmente estipulado para prestação de contas dos valores captados mediante o Projeto Cultural Pronac 161996, cujo nome é 'Livro ZÉ TARCÍSIO (nome provisório) ' recaindo o prazo para prestação de contas em 31/1/2018.
	Normas infringidas: art. 37, caput, c/c o art. 70, parágrafo único, da Constituição da República Federativa do Brasil; art. 93, do Decreto-lei 200/1967; art. 66, do Decreto 93.872/1986; CF/1988: art. 70, parágrafo único; IN nº 1/2013: art. 90, parágrafo único; IN nº 5/2017: art. 51, III, 'a'.
	Conduta: descumprir o prazo originalmente estipulado para prestação de contas dos valores transferidos por meio do Projeto Cultural Pronac 161996, prazo cuja expiração se deu em 31/1/2018.
	Nexo de causalidade: a conduta descrita impediu o estabelecimento do nexo causal entre as possíveis despesas efetuadas com os recursos recebidos, no âmbito do instrumento em questão, no período de 02/09/2016 a 31/12/2017.
 	Culpabilidade: não há excludentes de ilicitude, de culpabilidade e de punibilidade; é razoável supor que os responsáveis tinham consciência da ilicitude de sua conduta; era exigível conduta diversa da praticada, qual seja, desincumbir-se do seu dever por meio da apresentação da prestação de contas no prazo e forma devidos.
11.	Em cumprimento ao pronunciamento da unidade (peça30) , foi efetuada a citação do responsável, nos moldes adiante:
a)	José Tarcísio Ramos
Comunicação: Ofício 60.043/2020/Secomp4
Data da Expedição: 20/11/2020, (peça 32) 
Data da entrega: 4/12/2020, (peça 33) 
Origem do endereço: Receita Federal
12.	Conforme Despacho de Conclusão das Comunicações Processuais (peça 35) , as providências inerentes às comunicações processuais foram concluídas. Transcorrido o prazo regimental, José Tarcísio Ramos (CPF: XXX.985.007-XX) permaneceu silente, devendo ser considerados revel, nos termos do art. 12, §3º, da Lei 8.443/1992.
EXAME TÉCNICO
Da validade das notificações:
13.	Preliminarmente, cumpre tecer breves considerações sobre a forma como são realizadas as comunicações processuais no TCU. A esse respeito, destacam-se o art. 179, do Regimento Interno do TCU (Resolução 155, de 4/12/2002) e o art. 4º, inciso III, § 1º, da Resolução TCU 170, de 30 de junho de 2004, in verbis:
Art. 179. A citação, a audiência ou a notificação, bem como a comunicação de diligência, farse-ão:
I - mediante ciência da parte, efetivada por servidor designado, por meio eletrônico, fac-símile, telegrama ou qualquer outra forma, desde que fique confirmada inequivocamente a entrega da comunicação ao destinatário;
II - mediante carta registrada, com aviso de recebimento que comprove a entrega no endereço do destinatário;
III - por edital publicado no Diário Oficial da União, quando o seu destinatário não for localizado
 (...) 
Art. 3º As comunicações serão dirigidas ao responsável, ou ao interessado, ou ao dirigente de órgão ou entidade, ou ao representante legal ou ao procurador constituído nos autos, com poderes expressos no mandato para esse fim, por meio de:
I - correio eletrônico, fac-símile ou telegrama;
II - servidor designado;
III - carta registrada, com aviso de recebimento;
IV - edital publicado no Diário Oficial da União, quando o seu destinatário não for localizado, nas hipóteses em que seja necessário o exercício de defesa.
Art. 4º. Consideram-se entregues as comunicações:
I - efetivadas conforme disposto nos incisos I e II do artigo anterior, mediante confirmação da ciência do destinatário;
II - realizadas na forma prevista no inciso III do artigo anterior, com o retorno do aviso de recebimento, entregue comprovadamente no endereço do destinatário;
III - na data de publicação do edital no Diário Oficial da União, quando realizadas na forma prevista no inciso IV do artigo anterior.
§ 1º O endereço do destinatário deverá ser previamente confirmado mediante consulta aos sistemas disponíveis ao Tribunal ou a outros meios de informação, a qual deverá ser juntada ao respectivo processo.
 (...) 
14.	Bem se vê, portanto, que a validade da citação via postal não depende de que o aviso de recebimento seja assinado pelo próprio destinatário da comunicação, o que dispensa, no caso em tela, a entrega do AR em 'mãos próprias'. A exigência da norma é no sentido de o Tribunal verificar se a correspondência foi entregue no endereço correto, residindo aqui a necessidade de certeza inequívoca. 
15.	Não é outra a orientação da jurisprudência do TCU, conforme se verifica dos julgados a seguir transcritos:
São válidas as comunicações processuais entregues, mediante carta registrada, no endereço correto do responsável, não havendo necessidade de que o recebimento seja feito por ele próprio (Acórdão 3648/2013-TCU-Segunda Câmara, Relator Ministro JOSÉ JORGE) ;
É prescindível a entrega pessoal das comunicações pelo TCU, razão pela qual não há necessidade de que o aviso de recebimento seja assinado pelo próprio destinatário. Entregandose a correspondência no endereço correto do destinatário, presume-se o recebimento da citação. (Acórdão 1019/2008-TCU-Plenário, Relator Ministro BENJAMIN ZYMLER) ;
As comunicações do TCU, inclusive as citações, deverão ser realizadas mediante Aviso de Recebimento - AR, via Empresa Brasileira de Correios e Telégrafos, bastando para sua validade que se demonstre que a correspondência foi entregue no endereço correto. (Acórdão 1526/2007-TCU-Plenário, Relator Ministro AROLDO CEDRAZ) .
16.	A validade do critério de comunicação processual do TCU foi referendada pelo Supremo Tribunal Federal, nos termos do julgamento do MS-AgR 25.816/DF, por meio do qual se afirmou a desnecessidade da ciência pessoal do interessado, entendendo-se suficiente a comprovação da entrega do 'AR' no endereço do destinatário:
Ementa: agravo regimental. Mandado de segurança. Desnecessidade de intimação pessoal das decisões do tribunal de contas da união. art. 179 do regimento interno do TCU. Intimação do ato impugnado por carta registrada, iniciado o prazo do art. 18 da lei nº 1.533/51 da data constante do aviso de recebimento. Decadência reconhecida. Agravo improvido.
O envio de carta registrada com aviso de recebimento está expressamente enumerado entre os meios de comunicação de que dispõe o Tribunal de Contas da União para proceder às suas intimações.
O inciso II do art. 179 do Regimento Interno do TCU é claro ao exigir apenas a comprovação da entrega no endereço do destinatário, bastando o aviso de recebimento simples. 
Da revelia do responsável José Tarcísio Ramos (CPF: XXX.985.007-XX) .
17.	Quanto ao Sr.  José Tarcísio Ramos (CPF: XXX.985.007-XX) , ele foi notificado no endereço constante na base de dados da Receita Federal, conforme se verifica a seguir:
Comunicação: Ofício 60.043/2020/Secomp4. Data da Expedição: 20/11/2020, (peça 32) . Data da entrega: 4/12/2020, (peça 33) . Origem do endereço:  Receita Federal
18.	Nos processos do TCU, a revelia não leva à presunção de que seriam verdadeiras todas as imputações levantadas contra os responsáveis, diferentemente do que ocorre no processo civil, em que a revelia do réu opera a presunção da verdade dos fatos narrados pelo autor (Acórdão 1009/2018-TCU-Plenário, Relator: BRUNO DANTAS; 2369/2013 - TCU - Plenário, Relator: BENJAMIN ZYMLER e 2449/2013 - TCU - Plenário, Relator: BENJAMIN ZYMLER) . Dessa forma, a avaliação da responsabilidade do agente não pode prescindir da prova existente no processo ou para ele carreada. 
19.	Ao não apresentar sua defesa, os responsáveis deixaram de produzir prova da regular aplicação dos recursos sob sua responsabilidade, em afronta às normas que impõem aos gestores públicos a obrigação legal de, sempre que demandados pelos órgãos de controle, apresentar os documentos que demonstrem a correta utilização das verbas públicas, a exemplo do contido no art. 93 do Decreto-Lei 200/1967: 'Quem quer que utilize dinheiros públicos terá de justificar seu bom e regular emprego na conformidade das leis, regulamentos e normas emanadas das autoridades administrativas competentes.' 
20.	Mesmo as alegações de defesa não sendo apresentadas, considerando o princípio da verdade real que rege esta Corte, procurou-se buscar, em manifestações dos responsáveis na fase interna desta Tomada de Contas Especial, se havia algum argumento que pudesse ser aproveitado a seu favor.
21.	Em se tratando de processo em que a parte interessada não se manifestou acerca das irregularidades imputadas, não há elementos para que se possa efetivamente aferir e reconhecer a ocorrência de boa-fé na conduta dos responsáveis, podendo este Tribunal, desde logo, proferir o julgamento de mérito pela irregularidade das contas, conforme os termos dos §§ 2º e 6º do art. 202 do Regimento Interno do TCU. (Acórdão 2064/2011-TCU-Primeira Câmara (relator: Ubiratan Aguiar) , 6.182/2011-TCU-1ª Câmara (relator: Weber de Oliveira) , 4.072/2010-TCU-1ª Câmara (Relator: Valmir Campelo) , 1.189/2009-TCU-1ª Câmara (Relator: Marcos Bemquerer) , 731/2008-TCU-Plenário (Relator: Aroldo Cedraz) .
22.	Dessa forma, o responsável, José Tarcísio Ramos (CPF: XXX.985.007-XX) deve ser considerado revel, nos termos do art. 12, §3º, da Lei 8.443/1992, devendo as suas contas serem julgadas irregulares, sendo o mesmo condenado ao débito apurado, sendo-lhes ainda aplicada a multa do art. 57 da Lei 8.443/1992.
Da cumulatividade de multas 
23.	Quanto à possibilidade de aplicação cumulativa das multas dos arts. 57 e 58, inciso I, da Lei 8.443/1992, ainda que seja adequada a realização de citação e audiência das responsáveis, por força do disposto no art. 209, §4º, do Regimento Interno do TCU, o Tribunal reconhece que existe relação de subordinação entre as condutas de 'não comprovação da aplicação dos recursos' e de 'omissão na prestação de contas', sendo a primeira consequência da segunda, o que enseja, na verificação das duas irregularidades, a aplicação da multa do art. 57, com o afastamento da multa do art. 58, inciso I, em atenção ao princípio da absorção (Acórdão 9579/2015-TCU-Segunda Câmara, Relator Ministro Vital do Rêgo; Acórdão 2469/2019-TCU-Primeira Câmara, Relator Ministro Augusto Sherman) .
24.	Conforme leciona Cezar Bitencourt (Tratado de Direito Penal: parte geral - 8ª Edição - São Paulo: Saraiva, 2003. Pg. 565) , na absorção, ' (...) a pena do delito mais grave absorve a pena do delito menos grave, que deve ser desprezada'. No caso concreto, a 'omissão no dever de prestar contas', embora seja uma irregularidade autônoma, funciona como fase ou meio para a consecução da 'não comprovação da aplicação dos recursos', havendo clara relação de interdependência entre essas condutas. Dessa forma, recaindo as duas ocorrências num mesmo gestor, deve prevalecer a pena do delito mais grave, qual seja, a multa do art. 57, da Lei 8.443/1992.
Da prescrição da pretensão punitiva
25.	Quanto à pretensão punitiva do TCU, conforme Acórdão 1441/2016-TCU-Plenário, que uniformizou a jurisprudência acerca dessa questão, subordina-se ao prazo geral de prescrição indicado no art. 205 do Código Civil, que é de 10 anos, contado da data de ocorrência da irregularidade sancionada, nos termos do art. 189 do Código Civil, sendo este prazo interrompido pelo ato que ordenar a citação, a audiência ou a oitiva do responsável. 
26.	No caso em exame, não ocorreu a prescrição, uma vez que o prazo para prestação de contas terminou em 1/2/2018, e o ato de ordenação da citação ocorreu em 30/10/2020, (peça 29) .
CONCLUSÃO
27.	Em face da análise promovida na seção 'Exame Técnico', verifica-se que o responsável não logrou comprovar a boa e regular aplicação dos recursos.  Ademais, inexistem nos autos elementos que demonstrem a boa-fé do responsável ou a ocorrência de outras excludentes de culpabilidade. Verifica-se também que não houve a prescrição da pretensão punitiva, conforme análise já realizada.
28.	Tendo em vista que não constam dos autos elementos que permitam reconhecer sua boa-fé, devem as contas de José Tarcísio Ramos (CPF: XXX.985.007-XX) serem julgadas irregulares, nos termos do art. 202, § 6º, do RI/TCU, condenando-o ao débito apurado, atualizado monetariamente e acrescido de juros de mora, nos termos do art. 202, §1º do RI/TCU, descontado o valor eventualmente recolhido, e aplicando-lhes a multa prevista no art. 57 da Lei 8.443/1992.
PROPOSTA DE ENCAMINHAMENTO
29.	Diante do exposto, submetemos os autos à consideração superior, propondo ao TCU:
a) considerar revel o Sr. José Tarcísio Ramos (CPF: XXX.985.007-XX) , para todos os efeitos, dando-se prosseguimento ao processo, com fulcro no art. 12, § 3º, da Lei 8.443/1992;
b) julgar irregulares, nos termos dos arts. 1º, inciso I, 16, inciso III, alíneas 'a' e 'c', § 2º, da Lei 8.443/1992 c/c os arts. 19 e 23, inciso III, da mesma Lei, e com arts. 1º, inciso I, 209 e incisos I e III, 210, do Regimento Interno/TCU, as contas do responsável, Sr. José Tarcísio Ramos (CPF: XXX.985.007-XX) , condenando-o, ao pagamento das importâncias a seguir especificadas, atualizadas monetariamente e acrescidas dos juros de mora, calculadas a partir das datas discriminadas até a data do efetiva quitação do débito, fixando-lhe o prazo de quinze dias, para que comprove, perante o Tribunal (art. 214, inciso III, alínea 'a', do Regimento Interno) , o recolhimento das referidas quantias aos cofres do Fundo Nacional de Cultura, nos termos do art. 23, inciso III, alínea 'a', da Lei 8.443/1992;
	Data de ocorrência
	Valor histórico (R$) 
	Débito / Crédito

	2/6/2017
	110.000,00
	DÉB

	23/2/2017
	40.000,00
	DÉB

	23/2/2017
	40.000,00
	DÉB

	27/11/2018
	36.096,53
	CRED

e) aplicar ao responsável ao Sr. José Tarcísio Ramos (CPF: XXX.985.007-XX) , a multa prevista no art. 57 da Lei 8.443/1992 c/c o art. 267 do RI/TCU, fixando-lhe o prazo de quinze dias, a contar da notificação, para que comprove, perante o Tribunal (art. 214, III, a, do Regimento Interno do TCU) , o recolhimento da dívida aos cofres do Tesouro Nacional, atualizada monetariamente desde a data do acórdão que vier a ser proferido por este Tribunal até a do efetivo recolhimento, se pagas após o vencimento, na forma da legislação em vigor;
f) informar ao responsável ao Sr. José Tarcísio Ramos (CPF: XXX.985.007-XX) , que, caso se demonstre, por via recursal, a correta aplicação dos recursos, poderá ser reaplicada a multa do art. 58, inciso I, da Lei 8.443/1992, antes absorvida pela multa do art. 57 do mesmo diploma legal;
g) autorizar, desde logo, a cobrança judicial das dívidas, caso não atendidas as notificações, na forma do disposto no art. 28, inciso II, da Lei 8.443/1992;
h) autorizar também, desde logo, se requerido, com fundamento no art. 26 da Lei 8.443, de 1992 c/c o art. 217, §§ 1º e 2º do Regimento Interno, o parcelamento da dívida em até 36 parcelas, incidindo sobre cada parcela, corrigida monetariamente, os correspondentes acréscimos legais fixando-lhe o prazo de quinze dias, a contar do recebimento da notificação, para comprovar perante o Tribunal o recolhimento da primeira parcela, e de trinta dias, a contar da parcela anterior, para comprovar os recolhimentos das demais parcelas, devendo incidir sobre cada valor mensal, atualizado monetariamente, os juros de mora devidos, no caso do débito, na forma prevista na legislação em vigor, alertando às responsáveis de que a falta de comprovação do recolhimento de qualquer parcela importará o vencimento antecipado do saldo devedor, nos termos do § 2º do art. 217 do Regimento Interno deste Tribunal;
i) enviar cópia do Acórdão a ser prolatado, bem como do Relatório e do Voto que o fundamentarem, à Procuradoria da República no Estado do Ceará, para as providências cabíveis.
j) enviar cópia do Acórdão que vier a ser proferido à Secretaria Especial de Cultura e aos responsáveis, para ciência, informando que a presente deliberação, acompanhada do Relatório e do Voto que a fundamenta, está disponível para a consulta no endereço www.tcu.gov.br/acordaos."

não há.

Subprocurador-Geral Lucas Rocha Furtado.

TOMADA DE CONTAS ESPECIAL. OMISSÃO DO DEVER DE PRESTAR CONTAS. CITAÇÃO. REVELIA. CONTAS IRREGULARES. DÉBITO. MULTA.

TOMADA DE CONTAS ESPECIAL (TCE)

Secretaria de Controle Externo de Tomada de Contas Especial (SecexTCE).

Em exame tomada de contas especial instaurada pela Secretaria Especial da Cultura do Ministério do Turismo, em desfavor de José Tarcísio Ramos, em razão de omissão no dever de prestar contas, captados por força do projeto cultural Pronac 161996, que tem por objetivo compilar, em livro, a trajetória e obra do artista multimídia cearense José Tarcísio Ramos (Zé Tarcísio) .
2.	A Portaria 540/2016, de 1/9/2016, autorizou a captação do valor de apoio, totalizando R$ 242.000,00, no período de 2/9/2016 a 31/12/2017 (peças 7-8) , com prazo para execução dos recursos 23/2/2017 a 31/12/2017, recaindo o prazo para prestação de contas em 31/1/2018.
3.	A empresa proponente captou recursos autorizados, no montante de R$ 190.000,00, conforme atestam os demonstrativos presentes na peça 9 e extratos bancários (peça 11) . Adicionalmente, conforme se verifica na peça 12, p. 1, e peça 11, p. 1, foram devolvidos R$ 36.096,53, em 27/11/2018, aos cofres do Fundo Nacional de Cultura.
4.	O fundamento para a instauração desta Tomada de Contas Especial, conforme consignado na matriz de responsabilização elaborada pelo tomador de contas, foi a ausência de comprovação da boa e regular aplicação dos recursos federais, em face da omissão no dever de prestar contas dos valores captados.
5.	O responsável foi devidamente citado no endereço constante na base de dados da Receita Federal, conforme Ofício 60.043/2020/Secomp4, de 20/11/2020 (peça 32) , entregue em 4/12/2020 (peça 33) , contudo deixou de apresentar alegações de defesa.
6.	Diante disso, a Secretaria de Controle Externo de Tomada de Contas Especial (SecexTCE) propõe considerá-lo revel, nos termos do art. 12, §3º, da Lei 8.443/1992, julgar irregulares as suas contas, condená-lo ao débito apurado e lhe aplicar a multa do art. 57 da Lei 8.443/1992. 
7.	Anuo às conclusões e encaminhamentos propostos pela SecexTCE, os quais contaram também com a concordância do membro do Ministério Público junto a este Tribunal, cujos fundamentos adoto como minhas razões de decidir, sem prejuízo dos breves comentários que faço a seguir.
8.	Mesmo as alegações de defesa não sendo apresentadas, considerando o princípio da verdade real que rege esta Corte, a unidade técnica buscou, em manifestações dos responsáveis na fase interna desta Tomada de Contas Especial, se havia algum argumento que pudesse ser aproveitado a seu favor.
9.	Contudo, em se tratando de processo em que a parte interessada não se manifestou acerca das irregularidades imputadas, não há elementos para que se possa efetivamente aferir e reconhecer a ocorrência de boa-fé na conduta do responsável.
10.	Quanto à pretensão punitiva do TCU, conforme Acórdão 1441/2016-TCU-Plenário, que uniformizou a jurisprudência acerca dessa questão, subordina-se ao prazo geral de prescrição indicado no art. 205 do Código Civil, que é de 10 anos, contado da data de ocorrência da irregularidade sancionada, nos termos do art. 189 do Código Civil, sendo este prazo interrompido pelo ato que ordenar a citação, a audiência ou a oitiva do responsável. 
11.	No caso em exame, a unidade técnica verificou que não ocorreu a prescrição, uma vez que o prazo para prestação de contas terminou em 1/2/2018, e o ato de ordenação da citação ocorreu em 30/10/2020 (peça 29) .
12.	Sendo assim, acompanho os encaminhamentos propostos pela SecexTCE, que contaram também com a anuência do Parquet, no sentido de considerar a revelia do responsável, nos termos do art. 12, §3º, da Lei 8.443/1992, julgar irregulares as suas contas, condená-lo ao débito apurado e lhe aplicar multa.
	Ante o exposto, VOTO por que este Colegiado adote a minuta de acórdão que ora submeto à apreciação.
TCU, Sala das Sessões, em 18 de maio de 2021.
Ministro JOÃO AUGUSTO RIBEIRO NARDES 
Relator